---
title: "Comandi di calcolo algebrico, logico-testuale e statistico"
output: github_document
---

```{r setup, include=FALSE}
knitr::opts_chunk$set(
	echo = TRUE,
	message = FALSE,
	warning = FALSE
)
pacman::p_load("tidyverse")
```

# Definizione di comando ed "pipes" di Tydiverse

Un comando, detto anche "funzione", è un predicato che, completato con degli "argomenti" contenuti tra parentesi, fornisce un risultato.

La sintassi tipica del comando è:

`comando(argomento1,argomento2,etc.)`

Nella sintassi tipica, molti argomenti del comando sono applicati di default. Se si vogliono cambiare queste opzioni di default, la sintassi estesa del comando è:

```
comando(ruolo_di_argomento = argomento1,
        ruolo_di_argomento = argomento2,
        etc.)
```

Nel dialetto Tidyverse, si incanalano diversi argomenti per volta con l'operatore `%>%`, quindi la sintassi diventa:

```
soggetto %>% comando(argomento_di_1) %>%
             comando2(argomento_di_2)
```

L'operatore pipe (intubatore) porta il soggetto del comando automaticamente come primo argomento del comando. In certi casi si vuole usare una pipe per l'argomento n-esimo di un comando. In questi casi bisogna combinare `%>%` con un puntino `.`.

```{r}
"mamma" %>% str_detect("La mamma ha comprato il pane",.)
"mamma" %>% str_detect("La mamma ha comprato il pane")
```

# Operatori algebrici

- SOMMA

La abbiamo già incontrata col simbolo `+` tra due numeri.
Si può anche sommare un intero vettore numerico.
```{r}
sum(1:10)

sum(1,5,15,66)
```

- SOTTRAZIONE

Abbastanza scontato:

```{r}
10 - 2

5 - 8

-2 - 10
```

- MOLTIPLICAZIONE, DIVISIONE, POTENZA E RADICE

```{r}
2*2

10/5

10/3

0/100

100/0

0/0

2^8

```
- LOGARITMI (molto utili)

```{r}

#logaritmo naturale

log(10)

#logaritmo in base 2

log2(100)

#logaritmo in base 10

log10(100)

#logaritmo in base "x"

x <- 5

log(19,x)

```
# Operatori logici di interrogazione

Alcuni li abbiamo già visti:

- Interrogazione di equazione: i due argomenti dell'operatore sono lo stesso valore?

- Interrogazione di negazione: i due argomenti sono diversi?

- Interrogazione di comparazione: più grande o più piccolo?

```{r}
# Occhio al doppio uguale!
4 == 4
2*2 == 4

2*5 == 4

str_length("mamma") == 5
length(0:10) == 10

# Negazione

3 != 5

# Comparazione

3 > 1:10
3 >= 1:10

5 < 6
5 <= 4:6
```
`!` è un simbolo particolare che si usa per negare praticamente qualsiasi cosa. A volte l'interpretazione non è immediata:

```{r}
!3 > 5
```

- "Quandificatore"

L'operatore quandificatore `%in%` è una estensione dell'interrogazione di equazione e di negazione. Infatti compara un valore o un vettore contro un altro vettore e restituisce `TRUE` **quando** l'argomento a sinistra del quandificatore è contenuto * almeno una volta* nel vettore a destra.

```{r}
3 %in% 1:10
1:10 %in% 3

"mamma" %in% "La mamma è a casa"
c("mamma","papà") %in% c("mamma","papà","figlio")
```

Una operazione utile è di applicare la sommatoria al quandificatore, così da ottenere un "quantificatore". Quante volte succede questo?

```{r}
(c("mamma","papà") %in% c("mamma","papà","figlio")) %>% sum()

# è anche possibile calcolare una frequenza sul numero possibile di volte

c("mamma","papà","figlio") -> famiglia

(c("mamma","papà") %in% famiglia) %>% sum() /
  length(famiglia)

```


## Condizioni

Una interrogazione può essere valutata come condizione di attivazione di un risultato condizionato del tipo

**SE** *questa cosa è VERA* **ALLORA** *dammi questo risultato*

```{r}
ifelse(1:3 >= 3,"mamma","papà")
```

---
`ifelse` non è l'unica condizione applicabile. Spesso ricorre il comando `case_when` che significa "nel caso in cui", che si usa comunemente per condizionare risultati a variabili ordinali (factor)
---

### Lunghezze

```{r}
length(0:10)

length(tibble(Nomi = c("Pippo","Paperino")))

# Perché la length della tibble è 1 e non 2?

nrow(tibble(Nomi = c("Pippo","Paperino")))
```
```{r}
# Contare numero di simboli alfanumerici in una stringa character
str_length("mamma")

# Contare quante volte un simbolo ricorre in una stringa
str_count("mamma","a")

# Contare il numero di parole
str_count("mamma","\\w+")

str_count("La mamma è andata al mercato","\\w+")

# Occhio all'uso degli apostrofi
str_count("L'aria è pulita, qui","\\w+")
```

# Operazioni testuali

La maggior parte delle operazioni testuali in dialetto Tidyverse iniziano con `str_`. Ce ne sono molte altre, ma queste sono quelle essenziali.

- Concatenare stringhe

```{r}
str_c("la mamma","è andata","al mercato")

x <- 3
str_c("La mamma ha comprato ",x," mele.")
```

- Pulizia

```{r}
"La Mam£ma è£ and£ata al merca£to" %>%
  str_remove_all("£")

"    La mamma è   andata al   mercato...  "

"    La mamma è   andata al   mercato...  " %>% str_squish()
```
Se vi serve una funzione per interagire con le parole, caricate tidyverse poi iniziate a scrivere `str_` e vedete se trovate quello che cercate. Vi consiglio di googlare in inglese quello che vi serve, inserendo la parola "stringr" nella query di ricerca.

# Comandi statistici

I COMANDI SI ESEGUONO SEMPRE SU VETTORI NUMERICI. L'argomento deve sempre essere correttamente formattato come vettore numerico!

- Media e mediana

```{r}
1:10 %>% mean()

c(1,2,3) %>% mean()

c(1,1,2,3,6,8,10) %>% median()
```

```{r eval=FALSE}
1,2,3 %>% mean()
```

- Varianza e deviazione standard

```{r}
1:100 %>% var()
1:100 %>% sd()

1:100 %>% sd() == (1:100 %>% var()) %>% sqrt()
```
- Quantili

```{r}
#rnorm genera una quantitò pari al primo argomento di
# numeri casuali da una distribuzione normale di
# media pari al secondo argomento, con deviazione standard
# pari al terzo argomento

quantile(rnorm(1000,10,10),c(.25,.5,.6,.9))
```

- Correlazione

```{r}
Dati <- readxl::read_excel( "base_dati_CICCHITELLI_excel/Statura e pulsazioni.xls")

cor(Dati$Statura,Dati$Pulsazioni)

cor(Dati$Pulsazioni,Dati$Statura)

```
- Regressione

Tidyverse aiuta moltissimo l'interpretazione e la visualizzazione delle tabelle di regressione, in particolare per le regressioni multiple. In questi casi ci faremo coadiuvare da un pacchetto periferico ma molto simpatico, "broom".

```{r}
pacman::p_load(broom)
Dati <- readxl::read_excel( "base_dati_CICCHITELLI_excel/Soddisfazione del paziente.xls")

Dati %>%
  lm(data = .,
     Soddisfazione ~ Età + `Indice di gravità malattia` + `Indice di ansietà`) %>% tidy()

Dati %>%
  lm(data = .,
     Soddisfazione ~ Età + `Indice di gravità malattia` + `Indice di ansietà`) %>%
  tidy() %>%
  mutate_if(is.numeric,round,3)

Dati %>%
  lm(data = .,
     scale(Soddisfazione) ~
       scale(Età) +
       scale(`Indice di gravità malattia`) +
       scale(`Indice di ansietà`)
     ) %>%
  tidy() %>%
  mutate_if(is.numeric,round,3) %>%
  select(-statistic)

```