---
title: "Visualizzazione Grafica"
output: github_document
---

```{r setup, include=FALSE}
knitr::opts_chunk$set(
	echo = TRUE,
	message = FALSE,
	warning = FALSE
)
pacman::p_load("tidyverse")
```

# Introduzione al concetto di "plot".

Un grafico costruito partendo da dati viene comunemente chiamato plot.

Gli stessi dati possono essere rappresentati con tipologie diverse di plot.

Quando si decide di presentare dati con un grafico, servono due competenze:

* Competenze tecniche per realizzare il plot in tutti i suoi dettagli
* Competenze di comunicaziome per scegliere il plot giusto, i colori giusti etc.


### Quickplot

Quando Tidyverse è caricato, vale sempre la pena consultare la funzione `qplot`. Questa funzione interpreta i dati immessi come argomento e rappresenta un plot che secondo R è quello più appropriato, secondo un layout grafico standard. Di solito, R non è capace di capire correttamente come vorremmo rappresentare i dati, però il quick plot ci dà la sua prospettiva sulla natura dei dati a disposizione.

```{r}
rnorm(1000,25,5) %>% qplot()
```

---
**SE USATE WINDOWS, SCARICATE IL PACCHETTO "CAIRO"**
A lezione vi spiegherò come settarlo per migliorare molto la qualità dei grafici.
---


# La Grammatica della Grafica

Il comando cardine per plottare su Tidyverse è `ggplot`.
`ggplot` usa una sintassi abbastanza diverso da tutti gli altri comandi di R e Tidyverse, ed è facile confondersi. La sintassi `ggplot` è ispirata ai programmi di grafica vettoriale (grafica commerciale) e costruiscono il grafico "layer per layer".

Combinata con la pipeline, la forma tipica di un codice per plottare dei dati è:

```{r eval = FALSE}
Tabella %>% ggplot()+
  tipo_di_grafico(aes(asse_x = ...,
                      asse_y = ...,
                      fill/colore = ...,),
                  tratteggio = ...,
                  colore_della_linea = "colore",
                  altro = ...
  ) +
  ylab("Nome asse y")+
  xlab("Nome asse x")+
  theme(base_size = "...")+
  theme_test() +
  altro()
```

In verità diversi dettagli possono essere ordinati a `ggplot` in diversi momenti della pipeline. La parola chiave, su cui è facile confondersi, è `aes`. `aes` indica a `ggplot` da dove deve andare a prendere i valori da rappresentare. Questi valori `aes` possono essere forniti anche come argomento di ggplot(), anche se i risultati non sono del tutto equivalenti sul piano tecnico, perchè...


* se inserisco `aes` dentro `ggplot(aes(x=...,y=...))`, sto ordinando al programma di partire da uno "sfondo" che già contiene degli assi indicizzati (da dove a dove partono e finiscono gli assi) ai valori che sto indicando.
* se inserisco `aes` dentro il tipo di grafico, è molto probabile che dovrò aggiungere una indicazione specifica per gli assi; però i valori non stanno indicizzando il layer sfondo, ma un layer ulteriore, che è il layer della figura geometrica. Questo mi consente di caricare più figure geometriche, per esempio più curve su diversi layers, sullo stesso sfondo. Io preferisco inserire i valori aes

Siccome la pipeline inizia con `Tabella` (Che può essere qualunque termine a cui è assegnata una `tibble`), Tidyverse istruirà `ggplot` a cercare, come termini che costituiranno `x` e `y` (cioé: gli assi), tra le variabili della `Tabella`.

# Grafici tipici

I grafici a barre ed i grafici di curve di densità, generalmente non hanno bisogno di un valore per l'asse y (alternativamente, per l'asse x) perché ci sono delle funzioni interne a `ggplot` che permettono di "contare" le frequenze con cui ricorrono i valori.

### Grafico a barre

- Per valori discreti

```{r}
Test <- readxl::read_excel("base_dati_CICCHITELLI_excel/Test d'ingresso.xls")

Test %>%
  mutate(`Test d'ingresso` = `Test d'ingresso` %>% as.integer) %>%
  filter(`Test d'ingresso` != 0) %>%
  ggplot() +
    geom_histogram(
      aes(x=`Test d'ingresso`),
      fill="#69b3a2",
      color="#e9ecef",
      alpha=0.9,
      stat = "count"
      ) +
    ggtitle("TITOLO") +
    theme_grey(base_size = 20)
```

- Per valori continui


```{r}
Tabella <- tibble(Altezze = rnorm(120,179,12))

Tabella %>%
  ggplot() +
    geom_histogram(
      aes(x=Altezze),
      bins = 10
      )
```

### Curva di densità

```{r}
Tabella %>%
  ggplot() +
    geom_density(
      aes(x=Altezze),
      color = "green",
      size = 3
      ) +
  theme_classic(base_size = 15)
```
### Scatterplot bi-dimensionale

```{r}
Dati <- readxl::read_excel("base_dati_CICCHITELLI_excel/Dati antropometrici.xls")

Dati %>%
  ggplot(aes(`Peso(kg)`,
               `Altezza (cm)`)) +
  geom_point() -> p1

p1

# notate la posizione di aes in questo caso

# metodo non parametrico
p1 + geom_smooth()

# modello lineare
p1 + geom_smooth(method = lm)
```


### Densità bi-dimensionale

Mentre `ggplot` provvede già dei buoni strumenti per grafici avanzati, ci sono dei pacchetti specifici che aiutano la costruzione di plot speciali seguendo la sintassi di `ggplot`.

La densità bi-dimensionale è un concetto molto più semplice di quanto pensiate, e graficamente utile per comunicare distribuzioni continue bi-variate.

```{r}
pacman::p_load(ggdensity)

Dati %>%
  ggplot(aes(`Peso(kg)`,
               `Altezza (cm)`)) +
  geom_hdr() -> p2
p2

p2 + geom_smooth()
# commentate questo ultimo grafico
```


## BOXPLOTS E VIOLIN PLOTS

Questi grafici servono a visualizzare l'estensione e la densità tra gruppi (discreti) e variabili continue:


- Boxplot

```{r}
mpg %>%
  mutate(class = fct_reorder(class, hwy, .fun='median')) %>%
  ggplot( aes(x=reorder(class, hwy), y=hwy, fill=class)) +
  geom_boxplot() +
  xlab("Tipo di autovettura") +
  ylab("Miglia per gallone") +
  theme_test(base_size = 16) +
    theme(legend.position="none")
```

- Violin plot

- Boxplot

```{r}
mpg %>%
  mutate(class = fct_reorder(class, hwy, .fun='median')) %>%
  ggplot(aes(x=reorder(class, hwy), y=hwy, fill=class)) +
  geom_violin() +
  xlab("Tipo di autovettura") +
  ylab("Miglia per gallone") +
  theme_test(base_size = 12) +
    theme(legend.position="none")
```

---
**Quando usare i boxplot, quando usare i violins?**
---
Risposta breve: boxplot per articoli scientifici, violins in ogni altro caso.
---

# Grafici ad Area

Troppo complicati da introdurre a lezione, ma fondamentali per:

- Studi scientifici, demografici
- Monitorare progetti lavorativi

Se avete capito la Grammatica della Grafica, potete provare a seguire [questa guida](https://r-graph-gallery.com/136-stacked-area-chart.html).
