---
title: "Principi di automazione dei comandi ed alcune tecniche avanzate di Data Science"
output: github_document
---

# Cicli for (loops)

La struttura di un ciclo for è particolare.

- Inizia sempre con la parola `for` seguita da parentesi tonde,
- seguita da un termine arbitrario, di solito si usa `i`
- seguito dalla parola `in`,
- infine, un vettore numerico di "volte" OPPURE
- un vettore di oggetti di riferimento
- Un intero codice tra parentesi quadre

```{r}
#Succede che i valori del vettore di riferimento si andranno
# A sostituire iterativamente a quando "i" appare nel codice
# tra parentesi. Iterativamente: il codice viene ripetutamente
# eseguito per tutta la lunghezza (lenght()) del vettore riferimento
# ed ogni volta la "i" diventa l'elemento in quella posizione
# del vettore

for (i in 1:10) {print(i)}

for (i in c("Mamma", "Papà", "Carla")) {print(i)}

for (i in c("Mamma", "Papà", "Carla")) {
  print(str_c("Ho lasciato le chiavi a ",i)
        )}
```

# Funzione map_*() di Tidyverse

Abbiamo studiato che il comando `mutate` riesce ad interpretare alcune automazioni dinamiche, specialmente le automazioni dinamiche parallele.
In alcuni casi questa interpretazione fallisce.

Di solito questo succede perché il valore dinamico non è presente nella tabella ma è una funzione di solo una selezione di valori incolonnati.

Ci sono diverse strade da percorrere per queste operazioni, `map_*()` non è necessariamente la migliore ma è un comando che va conosciuto perché una volta messo per iscritto rende molto interpretabile cosa fa il nostro codice. Inoltre, `map_*()` è un comando molto veloce.

Prima di tutto, non esiste un solo `map`. Esiste un `map_*` per ogni classe di output, quindi bisogna scrivere la classe di output al posto dell'asterisco

- `map_dbl()` numeri con la virgola
- `map_int()` numeri interi
- `map2_chr()` stringhe

La sintassi di map ha due argomenti fondamentali.
La partciolarità è che questi argomenti tendono ad avere dei sotto-argomenti, perché...

- Il primo argomento deve essere una colonna
- Il secondo argomento deve essere
-- O una funzione, cioé un comando
-- Oppure una `formula`

Eppure, in pratica, funzioni e comandi sono praticamente la stessa cosa. Studieremo solo la modalità con formule perchè è più semplice. La caratteristica saliente delle formule è che iniziano sempre per `~`.


```{r}

# notate che per richiamare il valore iterato nella colonna della varibile Numeri, invoco uno strano simbolo, cioé:

# .x

# dove abbiamo già visto il simbolo ~?

tibble(Numeri = c(1:10)) %>%
  mutate(Logaritmo_2 = map_dbl(
    Numeri,
    ~.x/2
    )
  )


```

# Automazione parallela e multivariabile

Introduciamo `map2_*()`. Questa variabile di map ha 3 argomenti principali: due colonne ed una formula che le lega.


```{r}

# notate che per richiamare il valore iterato nella colonna della varibile Numeri, invoco uno strano simbolo, cioé:

# .x

# dove abbiamo già visto il simbolo ~?

tibble(Numeri_1 = c(1:10),
       Numeri_2 = c(291:300)
       ) %>%
  mutate(SOMMA = map2_dbl(
    Numeri_1,
    Numeri_2,
    ~.x+.y
    )
  )


###

tibble(
  Quando = sample(c("Oggi","Ieri"),10, replace = T),
  Chi = sample(c("Alice","Roberto"),10,replace = T)
) %>%
  mutate(
    Accaduto = map2_chr(
    Quando,
    Chi,
    ~str_c(.x," ho accompagnato ",.y," al cinema.")
    )
  )
  

```

E se volessi aggiungere un terzo elemento "mutabile" nel mio map?

Per questo esiste pmap_*(), ma...

...richiede di saper usare le liste, che non sono coperte da queste lezioni. Vi importa sapere che si può fare.

# Acquisizione dati per API di Twitter

API significa APplication Programming Interface...

... e non significa nulla.

L'idea dietro una API è che la API è un "protocollo". Per esempio, quando voi fate domanda di laurea dovete seguire un protocollo in cui dimostrate di avere i requisiti, qualcuno li accredita e vi organizza una seduta di laurea.

Concettualmente la API è la stessa cosa ma per acquisire dati, è un po' come una richiesta di prestito libri in biblioteca.

Non tutti i siti hanno un protocollo API, ma i più famosi lo hanno. Usano le API per gestire il traffico dati ed evitare che qualcuno si metta ad intasare i loro siti con *applicazioni che fanno scraping*, che sono l'alternativa alle API.

Storicamente, il gruppo META (Zuckemberg) ha deciso di rifiutarsi di permettere qualunque tipo di acquisizione dati per motivi legali, mentre Twitter ha una politica piuttosto aperta. Circa ogni 2 anni le API vanno ricontrattualizzate... infatti mentre sto scrivendo questa guida io ho una autorizzazione parziale...

