---
title: "Maneggiare il formato tabellare"
output: github_document
---

# Il formato tibble si può maneggiare con poche funzioni fondamentali

- `filter`: Restringe la tabella a solo certe righe che rispettano una condizione
- `select`: Seleziona solo certe colonne
- `pull`: Estrae i soli dati di una colonna, lasciando perdere i metadati (ad esempio, il nome della variabile incolonnata).
- `mutate`: aggiunge o sostituisce una colonna, in funzione di una o più colonne pre-esistenti (una versione alternativa è `transmute`)
- `group_by` e `summarise`: applica una funzione sommario a tutta la tabella oppure, in combinazione con `group_by`, fornisce l'indice sommario per dei gruppi individuati.
- I 'joins' servono a prendere una o più colonne da una tabella ed innestarle in un altra secondo un criterio di corrispondenza rispetto a una o più colonne i comune tra le due tabelle.
- Gli `anti_join` servono a filtrare via valori da una tabella in corrispondenza di valori di una o più colonne in comune tra le due tabelle. L'anti-join è una sorta di filtro avanzato tra tabelle, in cui una tabella ne nega una seconda.
- `pivot_longer` e `pivot_wider` servono a ristrutturare tabelle trasformando colonne in valori e vice-versa. (Operazione considerata piuttosto tortuosa)

## Filtrare e selezionare i dati

```{r}
Dati <- readxl::read_excel( "base_dati_CICCHITELLI_excel/Soddisfazione del paziente.xls")

Dati %>% filter(Età < 30) -> Giovani
Giovani

Giovani %>% select(Soddisfazione, `Indice di ansietà`)

Giovani %>% pull(Soddisfazione)

```

## Mutate

Mutate è forse il comando più ricco e potente, vediamolo subito in azione.

```{r}
tibble(Valore_1 = c(10,12,14),
       Valore_2 = c(3,5,0)) %>%
  mutate(Somma = Valore_1 + Valore_2,
         Differenza = Valore_1 - Valore_2)

# Mutate si può usare sia con argomenti "mobili" come nel caso sopra, sia con argomenti a valore fisso. Questo è utile per calcolare proporzioni.

tibble(Valore = sample.int(20,10)) %>%
  mutate(SOMMA = sum(Valore),
         Percentuale = Valore/SOMMA) %>%
  mutate_if(is.numeric,round,3)

```

`mutate` è un comando molto flessibile perché *tende* a funzionare sia con mutazioni fisse, sia con mutazioni dinamiche parallele.

---
mutazione dinamica parallela: riguardate le tabelle sopra.
`SOMMA` è una variabile dinamica il cui valore cambia al cambiare di altre due variabili incolonnate.
---

## Dai valori continui ai valori discreti ordinati (variabili ordinali)

`mutate` in combinazione con le funzioni `cut_`.

Le funzioni `cut_` restituiscono sempre dei `factor`, cioé variabili ordinali. Questo è utile per la visualizzazione, per esempio per ordinare automaticamente le legende dei grafici.

```{r}
Test_ingresso <- readxl::read_excel("base_dati_CICCHITELLI_excel/Test d'ingresso.xls")

Test_ingresso %>% mutate(
  Classe_voto_test = `Test d'ingresso` %>% as.numeric %>% cut_interval(3)
)

Test_ingresso %>% mutate(
  Classe_voto_test = `Test d'ingresso` %>% as.numeric %>% cut_interval(3,labels = c("Basso","Medio","Alto"))
) -> Test_ingresso

Test_ingresso

```


## Statistiche sommario e gruppi

```{r}

Test_ingresso %>% group_by(`Test d'ingresso`) %>%
  summarise(Media_voto_finale = mean(`Valutazione fine primo anno`),
            n = n())

# n() è una funzione speciale che funziona solo dentro summarize.
# Conta il numero di osservazioni, come nrow()

Test_ingresso %>% group_by(Classe_voto_test) %>%
  summarise(Media_voto_finale = mean(`Valutazione fine primo anno`),
            n = n())
```

**Domanda**: La tabella sommario rispetta il dogma tidyverse?
Sì? No? Perché?

### Un trucco per fare "mutate condizionali" su statistiche di gruppo

Usare `group_by` insieme a `mutate`...

```{r}
Test_ingresso %>%
  group_by(Classe_voto_test) %>%
  mutate(Deviazione =
           `Valutazione fine primo anno` -
           mean(`Valutazione fine primo anno`)
  ) %>% select(Classe_voto_test, Deviazione) %>%
  arrange(Classe_voto_test) %>% View()
```

Questo codice si può capire meglio riprodotto con dati reali

```{r eval=F}
tibble(Nome = c(Giulio,...,...),
       Genere = c(M,...),
       Altezza = (180,...)) %>%
  group_by(Genere) %>%
  mutate(Deviazione_ragionata =
           Altezza - mean(Altezza))
```

# Joins

L'idea del Join è in verità più semplice di quanto sembri:

```{r}
tibble(Cognome = c("Rossi", "Verdi","Rossi","Esposito"),
       Nome = c("Mario","Giovanni","Carla","Carmela"),
       Età = c(54,22,50,38)) -> Utenti

tibble(Famiglia = c("Rossi","Verdi","Esposito"),
       Civico = c("1","2","3")) -> Case

Utenti
Case

full_join(Utenti,Case %>% rename(Cognome = Famiglia),
          by="Cognome")
```




# Anti-join, un filtro avanzato, utile nelle analisi testuali

Il miglior modo di capire l'anti-join è introdurre un pacchetto avanzato per l'analisi testuale, `tidytext`. Tidytext prende un testo e lo trasforma in una `tibble`. Possiamo scaricare testi storici grazie al pacchetto `gutenbergr`.

```{r}
pacman::p_load("tidytext")
pacman::p_load("gutenbergr")

gutenberg_metadata %>%
  group_by(language) %>%
  count()

gutenberg_metadata %>%
  filter(language == "it",
         title %>% str_detect("Sicil")
         )

```

```{r eval=FALSE}
gutenberg_metadata %>%
  filter(language == "it",
         title %>% str_detect("Sicil")
         ) %>%
           View()
```

```{r}
gutenberg_download(30984) -> Sicilia

Sicilia[199,]

Sicilia[201,]
```

```{r}
Sicilia %>%
  tidytext::unnest_tokens(word,text) -> Sicilia_t

Sicilia_t

Sicilia_t %>%
  group_by(word) %>%
  count() %>% arrange(-n)

Sicilia_t %>%
  anti_join(get_stopwords("it")) %>%
  group_by(word) %>%
  count() %>% arrange(-n)
```


# Pivot

Pivot su Tidyverse significa una cosa un po' diversa da "pivot" su Excel.
In concreto, la tabella pivot di Excel è l'equivalente della tabella sommario su Tidyverse.

Il pivoting su Tydiverse serve a trasformare una classe di valori in una tabella.

Il pivoting non è particolarmente essenziale nell'introduzione a R Tiduyverse, ma rimane una skill importante per un Data Scientist.
Recentemente è uscita una [ottima guida](https://r4ds.hadley.nz/data-tidy.html) da parte del creatore/capo designer di Tidyverse.